【裁判字號】    94,重訴,282
【裁判日期】    950512
【裁判案由】    損害賠償
【裁判全文】
臺灣臺中地方法院民事判決  94年度重訴字第282號
    原      告  甲  ○
                乙○○
                丁○○
                丙○○
    共      同
    訴訟代理人  林殷世律師
    被      告  戊○○
    訴訟代理人  劉  喜律師
    複  代理人  庚○○
上列當事人間請求損害賠償事件，經本院刑事庭移送前來，本院
於民國95年4月28日言詞辯論終結，判決如下：
    主  文
被告應給付原告甲○新台幣壹佰零玖萬壹仟伍佰捌拾捌元及自民
國九十三年十一月五日起至清償日止，按年息百分之五計算之利
息。
被告應給付原告乙○○、丙○○、丁○○各新台幣拾萬元及均
自民國九十三年十一月五日起至清償日止，按年息百分之五計算
之利息。
原告其餘之訴駁回。
訴訟費用由被告負擔五分之三；原告甲○負擔二十五分之四；原
告乙○○、丙○○、丁○○各負擔二十五分之二。
本判決原告甲○勝訴部分，於原告甲○以新台幣拾陸萬肆仟元
為被告供擔保後，得假執行；但被告如以新台幣壹佰零玖萬壹仟
伍佰捌拾捌元為原告甲○預供擔保，得免為假執行。
本判決原告乙○○、丙○○、丁○○勝訴部分，均得假執行。但
被告如分別各以新台幣拾萬元為原告坤助、丙○○、丁○○預
供擔保，得免為假執行。
原告其餘假執行之聲請駁回。
    事實及理由
一、原告起訴主張：被告係中國時報聯捷報業屯區總管理處負責
    派送霧峰地區零售報之司機，為從事駕駛業務之人，於民國
    （下同）93年2月18日上午，因要返回報社，駕駛車牌號碼
    5Q-9360 號箱型營業小客車，沿台中縣霧峰鄉○○路由北往
    南方向行駛，於上午9時許，行近自強路口前，原應注意汽
    車超車時，應顯示左方向燈並於前車左側保持半公尺以上之
    間隔超過，而依當時天候晴、日間自然光線，雖路面濕潤且
    突出不平，惟無障礙物且視距良好，並無不能注意之情事，
    竟疏於注意超越前車時應保持安全間隔，致其所駕駛之營業
    小客車右車門把手左下方擦撞到沿同向行駛、由林榮文所騎
    乘之車牌號碼INB-118號重型機車左把手，致林榮文人車倒
    地，受有頭部外傷、顱內出血並呈現昏迷，林榮文經人送醫
    急救，因傷重於到院前即告死亡。原告甲○係林榮文之配偶
    ，原告乙○○、丙○○、丁○○係林榮文之子女，為此依侵
    權行為之法律關係，訴請被告賠償。茲就原告所受損害臚列
    如下：
    (一)原告甲○部分：
    1.殯葬費：原告甲○因林榮文死亡，共支出殯葬費新台幣（
      下同）367,008元。
    2.增加生活上需要之費用：原告甲○因林榮文死亡，而增加
      生活上需要之費用，共計541,780元。
    3.扶養費用之損害賠償：原告甲○係林榮文之配偶，為受林
      榮文依法扶養之人，林榮文身體硬朗、健康狀況良好，平
      時從事農務，種植水果，兼營水果中盤買賣，月收入有
      30,000元以上，仍有能力扶養原告甲○。因林榮文頓失生
      命，原告甲○失所依靠，致扶養請求權受損害。依92年扶
      養親屬寬減額，配偶每年為74,000元，又林榮文係23年6
      月29日生，93年2月18日死亡時，年僅69歲7個月，依91年
      台閩地區簡易生命表，男性69歲以上者，平均餘命尚有
      12.53年即約150個月，以月別單利霍夫曼計算一次給付之
      金額計算，一次得請求之金額為717,405元，而原告林菊
      之扶養義務人，有林榮文、長子乙○○、次子丙○○、長
      女丁○○，由4人平均分攤後，原告林菊得請求被告給付
      之扶養費用損害賠償金額為179,351元。
    4.精神慰撫金：林榮文身體尚屬硬朗、健康狀況良好，與原
      告林菊原可相互扶持、共度到老，不意，突遭不幸、天人
      永隔，如此巨變，失夫之痛，非筆墨所能形容，爰請求精
      神慰撫金1,000,000元。
    5.以上原告林菊所請求之金額合計2,088,139元。
    (二)原告乙○○、丙○○、丁○○部分：原告乙○○、丙○○
      、丁○○與父親林榮文感情甚篤，父子情深，平日無話不
      說，林榮文身體硬朗、健康狀況良好，突遭不幸，天人永
      別，原告乙○○、丙○○、丁○○精神痛苦難抑，爰各請
      求精神慰撫金1,000,000元。
    並聲明：(一)被告應給付原告甲○2,088,139元，及自起訴狀
    繕本送達翌日起至清償日止，按年息5%計算之利息。(二)被告
    應給付原告乙○○、丙○○、丁○○各1,000,000元，及自
    起訴狀繕本送達翌日起至清償日止，按年息5%計算之利息。
    (三)願供擔保請准宣告假執行。
二、被告則以：(一)被告所駕駛之車牌號碼5Q-9360號營業小客車
    並無擦撞林榮文所騎乘之車牌號碼INB-118號重機車，系爭
    車禍刑事案件證人徐慶良於警偵審之證詞反覆不一，難以採
    信。且徐慶良無論係於工寮內或於工寮前，因道路旁有圍籬
    及鐵柵門，是徐慶良之視野寬度有限，難以正確判斷被告所
    駕駛之小客車與林榮文所騎乘之機車之行進角度及林榮文機
    車倒地前之位置。又徐慶良平日酗酒嚴重，已酒精中毒，還
    發生過胃出血，當時正忙著喝酒，神智已不清，徐慶良並無
    向外往道路看，不可能清楚看到事發經過。是依徐慶良之證
    言，顯不足證明被告有過失責任。(二)林榮文機車倒地處，正
    好係人孔蓋處，因該處路面高低不平，林榮文身體狀況不佳
    、年紀已大，無法抓緊機車把手，以致在該處跌倒。(三)依內
    政部警政署刑事警察局93年7月2日刑鑑字第0930055733號鑑
    驗通知書，僅研判證物編號1林榮文所騎乘機車塑膠把手之
    塑膠切片與編號2之1被告所駕駛之小客車車身疑似塑膠擦痕
    係相似，惟兩者成分並非完全相同。且被告所駕駛之小客車
    係89年5月出廠，已使用多年，經常停放於道路旁，是機車
    不論行駛或以手推動經過小客車旁，均可能在小客車車身留
    下機車把手擦痕，而機車手把都屬相同或類似之塑膠材質，
    況鑑定採樣時，亦有採樣2處不同黑色擦痕，可見車身早已
    有多條把手擦痕，故不能僅以證物編號1與編號2之1相似，
    即逕認林榮文機車與被告汽車發生碰撞。(四)又縱認兩車有相
    互擦撞，依刑事卷宗資料及台灣省行車事故覆議鑑定委員會
    函，並無法認定係被告所駕駛之小客車主動擦撞林榮文所騎
    乘之機車。(五)退萬步言，如認被告有過失，則林榮文過去病
    史即患有腦血管疾病及高血壓疾病，且其已逾69歲，竟仍騎
    機車貿然上路，其對車禍之發生與有過失。(六)原告所提出之
    各項請求，或非屬必要費用，或屬過高，被告均無法同意等
    語，資為抗辯。
    並聲明：(一)原告之訴及假執行之聲請均駁回。(二)如受不利判
    決，願供擔保請准宣告免為假執行。
三、得心證之理由：
  (一)經查，被告係負責派送零售報之司機，為從事駕駛業務之人
    ，於93年2月18日上午，駕駛車牌號碼5Q-9360號箱型營業小
    客車，沿台中縣霧峰鄉○○路由北往南方向行駛，於上午9
    時許，行近自強路口前，本應注意汽車超車時，超越時應顯
    示左方向燈並於前車左側保持半公尺以上之間隔超過，行至
    安全距離後，再顯示右方向燈駛入原行路線，而依當時天候
    晴、日間自然光線，雖路面濕潤且突出不平，惟無障礙物且
    視距良好，又無不能注意之情事，乃竟疏於注意及此，超越
    同方向由林榮文所騎乘之車牌號碼INB-118號重型機車時未
    保持安全間隔，致其所駕駛之營業小客車右車門把手左下方
    擦撞到由林榮文所騎乘之重型機車左把手，致林榮文人車倒
    地，受有頭部外傷、顱內出血並呈現昏迷，林榮文經人送醫
    急救，因傷重於到院前即告死亡之事實，業據原告提出台灣
    省台中縣區車輛行車事故鑑定委員會94年11月9日中縣鑑字
    第0945503348號函所附鑑定意見書影本為證，並有系爭車禍
    道路交通事故現場圖、道路交通事故調查報告表、交通事故
    案查訪紀錄表、警訊筆錄等影本及交通事故現場照片2幀附
    卷可稽。且被告上開業務過失致死犯行，業經本院93年度交
    訴字第103號刑事判決判處被告有期徒刑1年，並經台灣高等
    法院台中分院94年度交上訴字第1003號刑事判決駁回被告之
    上訴在案。是被告駕車有違道路交通安全規則第101第5款規
    定，其過失行為造成林榮文死亡之事實，自堪信為真實。
  (二)被告雖抗辯林榮文係因人孔蓋處柏油下陷致路面不平而自己
    跌倒，伊並沒有擦撞到林榮文云云。惟查，系爭車禍現場人
    孔蓋處柏油雖有下陷現象，惟下陷情況並不嚴重，人孔蓋與
    路面之落差甚為輕微，有交通事故現場照片1幀附卷可稽，
    是林榮文騎車經過此，頂多僅震動而已，斷不致因而失去平
    衡倒地。且於刑事案件中，員警比對相關高度後，所採自車
    牌號碼INB-118號重型機車左把手之塑膠把手末端處塑膠把
    手切片之黑色膠質物質與採自車牌號碼5Q-9360號小客車右
    門把手左下方處疑似塑膠擦痕中之黑色物質相似，有內政部
    警政署刑事警察局93年7月2日刑鑑字第0930055733號鑑驗通
    知書在卷可憑，足徵被告所駕駛之小客車有擦撞林榮文所騎
    乘之機車，從而，被告上開辯解，不足採信。
  (三)而被告另辯稱林榮文患有高血壓及腦血管疾病，且其已年逾
    69歲，竟仍騎機車貿然上路，其對系爭車禍之發生與有過失
    。按損害之發生或擴大，被害人與有過失者，法院得減輕賠
    償金額或免除之，固為民法第217條所明定。惟須以被害人
    之行為與加害人之行為，為損害之共同原因，且被害人於其
    行為有過失，為成立之要件（最高法院54年度台上字第2464
    號判決意旨參照）。查林榮文縱年邁且有高血壓及腦血管疾
    病，然被告駕車超越同方向機車時未保持安全間隔，為肇事
    原因，林榮文騎乘重型機車無肇事因素，有台灣省台中縣區
    車輛行車事故鑑定委員會94年11月9日中縣鑑字第
    0945503348號函所附鑑定意見書附卷可參。是系爭車禍之發
    生，尚難認林榮文有何過失。從而，被告上開所辯，並不足
    採。
  (四)按債權人向連帶債務人中之一人免除債務，而無消滅全部債
    務之意思表示者，除該債務人應分擔之部分外，他債務人仍
    不免其責任，民法第276條第1項定有明文。原告甲○、乙○○、丙○○、丁○○原起訴主張被告係受僱於己○○，被告
    因執行職務過失致林榮文死亡，是己○○應與被告連帶負賠
    償責任。嗣於本院審理中，原告甲○、乙○○、丙○○、丁○○已於訴訟外與己○○達成和解，約定己○○補償原告甲○、乙○○、丙○○、丁○○共200,000元，原告甲○、乙○○、丙○○、丁○○拋棄對己○○其餘民事請求權，而原
    告甲○、乙○○、丙○○、丁○○對被告之請求則不包括在
    該和解範圍內，原告甲○、乙○○、丙○○、丁○○乃撤回
    對己○○之起訴。茲因原告甲○、乙○○、丙○○、丁○○
    並無消滅全部債務之意思表示，是被告仍不免其責任，附此
    敘明。
  (五)次按汽車超車及讓車時，前行車減速靠邊或以手勢或亮右方
    向燈表示允讓後，後行車始得超越。超越時應顯示左方向燈
    並於前車左側保持半公尺以上之間隔超過，行至安全距離後
    ，再顯示右方向燈駛入原行路線，亦為道路交通安全規則第
    101條第5款所明定。復按因故意或過失，不法侵害他人之權
    利者，負損害賠償責任；不法侵害他人致死者，對於支出醫
    療及增加生活上需要之費用或殯葬費之人，亦應負損害賠償
    責任；不法侵害他人致死者，被害人之父、母、子、女及配
    偶，雖非財產上之損害，亦得請求賠償相當之金額，亦為民
    法第184條第1項前段、第192條第1項、第194條所明文。本
    件被告駕車本應注意上述道路交通安全規則規定，且依當時
    狀況，並非不能注意，竟疏於注意，以致肇事，致林榮文死
    亡，被告行為顯有過失，且被告過失行為與林榮文死亡間具
    有因果關係甚明。而原告甲○係林榮文之配偶，原告乙○○
    、丙○○、丁○○係林榮文之子女，業經原告提出戶籍謄本
    為證，且為被告所不爭執，堪信為真實。從而，原告依侵權
    行為之法律關係，請求被告負損害賠償責任，自屬有據。茲
    就原告請求各項及金額，審究如下：
  1.原告甲○部分：
  (1)所謂增加生活上需要之費用者，乃指被害人受侵害，死亡以
    前，於醫療費用以外，所支出之增加生活上需要之必要費用
    ，而民法第192條第1項係針對被害人以外之第三人支出該費
    用時，該第三人即得據以請求返還（姚志明著侵權行為法參
    照）。原告甲○主張，因林榮文死亡，而增加生活上需要之
    費用，支出包括普桌、飯桌125,000元；誦經、法會280,000
    元；鐵架帆布22,400元；救護車3,300元；菸、飲料、水果
    、飯合計23,580元；紅包、風水師等雜支87,500元，然就原
    告甲○所提出該等費用之收據及明細以觀，該等費用均係於
    林榮文死亡後始支出，並非林榮文因受侵害於死亡前所支出
    增加生活上需要之費用，惟其中誦經、法會、救護車費用，
    應屬殯葬必要費用，爰與原告所主張之其他殯葬費一併論述
    於下，至前揭其他費用，既非屬增加生活上需要之費用，亦
    非殯葬必要費用，該部分之請求即屬無據，應予駁回。
  (2)殯葬費部分：按殯葬費為收殮及埋葬費用，其賠償範圍應以
    實際支出之費用為準，且應斟酌被害人當地之習俗、被害人
    之身分、地位及生前經濟狀況決定之（最高法院92年度台上
    字第1135號判決意旨參照）。原告甲○主張因林榮文死亡，
    共支出殯葬費367,008元暨前揭誦經及法會費用280,000元、
    救護車費用3,300元，並提出收據14張及救護車派車紀錄表
    為證。經查，本院審酌林榮文係23年6月29日生，死亡時69
    歲，及其家庭經濟狀況，認原告甲○於林榮文之喪禮過程，
    所支出︰納骨塔100,000元、管理費15,000元；式場牌
    樓54,000元、布幔16,000元、羅馬柱8,000元、地毯7,000元
    、法師用品6,500元、法事家公祭香辦3,500元；靈桌佈置
    1,800元、禮簿及簽字筆60元、水果1組460元、鮮花籃1對
    1,500元、果品籃1對3,000元、往生錢200元、貢香300元、
    天香300元、租冷凍廚3,300元、草蓆300元、壽衣3,000元、
    蓮花被680元、萬字被1,000元、做孝服裁剪女工費用2,000
    元；火化用棺木8,000元、骨灰罈21,000元（已扣除扣減
    之1,000元）、入木工人4,000元、入木用品1,600元、靈車
    6,000元、抬棺工人7,200、蓮花360元、火葬場費用10,400
    元；白布、紅布、麻布、茶仔布、青布、白毛巾、白襯衫
    、白長褲、白布鞋、白襪子等扣除退回部分，合計21,828元
    ；誦經及法會費用280,000元；救護車（移送遺體回家
    ）費用3,300元，以上合計591,588元，均屬現有一般社會習
    俗辦理喪葬過程通常之支出，應為必要費用。至於鑼鼓隊
    6,000元、西樂隊18,000元、國樂隊10,000元、電子琴花車
    5,000元、佛祖車3,000元，以一般習俗觀念尚非喪葬必要之
    費用；毛巾16,720元（已扣除退回部分）係家屬答謝弔唁
    者之用，尚難認係喪葬必要之費用，均應予剔除。故原告甲○得請求被告賠償之殯葬費為591,588元，逾此數額之請求
    ，尚乏依據，應予駁回。
  (3)扶養費用部分：按夫妻互負扶養之義務，其負扶養義務之順
    序與直系血親卑親屬同，其受扶養權利之順序與直系血親尊
    親屬同，民法第1116條之1定有明文。夫妻互受扶養權利之
    順序，既與直系血親尊親屬同，自不以無謀生能力為必要。
    從而夫妻之一方因交通事故死亡時，他方自得依民法第192
    條第2項規定，向加害人請求扶養費損害賠償，但依民法第
    1117條規定，仍須以不能維持生活者為限，始得請求加害人
    賠償（最高法院87年度台上字第2727號、92年度台上字第
    2430號判決意旨參照）。經查，原告甲○並未舉證其有不能
    維持生活之情形，且對其主張林榮文平時務農，種植水果，
    兼營水果中盤買賣，月收入有30,000元以上等情，復未舉證
    以實其說，況林榮文係23年6月29日生，死亡時已年滿69歲
    ，依勞動基準法第54條第1項第1款規定，勞工年滿60歲者，
    雇主得強制其退休，是林榮文死亡時已逾強制退休年齡，應
    認已無扶養能力。從而，原告甲○請求被告賠償扶養費之損
    失，尚屬無據，應予駁回。
  (4)慰撫金部分：原告甲○為林榮文之配偶，其子女均已成年，
    原得於晚年互相仰賴、扶持以終老，因驟然喪偶致失所依恃
    ，自受有重大打擊及痛苦，查原告甲○現為果農，而被告目
    前無業，業據兩造陳明在卷，本院斟酌兩造身分、資力與加
    害程度及其他各種情形，認原告甲○請求被告賠償
    1,000,000元精神慰撫金尚屬過高，本院認原告甲○得請求
    之慰撫金以500,000元為適當，逾此部分之請求，應予駁回
    。
  2.原告乙○○、丙○○、丁○○之慰撫金部分：原告乙○○、
    丙○○、丁○○係林榮文之子女，因林榮文驟然辭世，未能
    再盡孝養以回報親恩，亦受有精神上之痛苦，查原告乙○○
    現任職台中港務局環境保護組、原告丙○○係陽明高分子科
    技股份有限公司科長、原告丁○○係陽明高分子科技股份有
    限公司負責人，而被告目前無業，亦據兩造陳明在卷，本院
    斟酌兩造身分、資力與加害程度及其他各種情形，認原告乙○○、丙○○、丁○○各請求被告賠償1,000,000元精神慰
    撫金尚屬過高，本院認原告乙○○、丙○○、丁○○得請求
    之慰撫金各以300,000元為適當，逾此部分之請求，應予駁
    回。
  3.綜據上述，原告甲○所得請求被告賠償之損害為殯葬費
    591,588元、慰撫金500,000元，合計1,091,588元；原告乙○○、丙○○、丁○○各得請求被告賠償之損害均為慰撫金
    300,000元；逾此部分之請求，即非有理由。
四、末按給付有確定期限者，債務人自期限屆滿時起，負遲延責
    任。給付無確定期限者，債務人於債權人得請求給付時，經
    其催告而未為給付，自受催告時起，負遲延責任。其經債權
    人起訴而送達訴狀，或依督促程序送達支付命令，或為其他
    相類之行為者，與催告有同一之效力。前項催告定有期限者
    ，債務人自期限屆滿時起負遲延責任。民法第229條定有明
    文。又遲延之債務，以支付金錢為標的者，債權人得請求依
    法定利率計算之遲延利息。但約定利息較高者，仍從其約定
    利率；而應付利息之債務，其利率未經約定，亦無法律可據
    者，週年利率為5%；民法第233條第1項及第203條亦有明文
    。本件原告甲○、乙○○、丙○○、丁○○依侵權行為之法
    律關係請求被告賠償其損害，並未定有給付之期限，則原告
    甲○、乙○○、丙○○、丁○○均請求自起訴狀繕本送達被
    告翌日即93年11月5日起至清償日止，按年息5%計算之法定
    遲延利息，核無不合。
五、綜上所述，原告甲○、乙○○、丙○○、丁○○依侵權行為
    之法律關係，原告甲○請求被告給付1,091,588元；原告乙○○、丙○○、丁○○各請求被告給付300,000元，及均自
    93 年11月5日起至清償日止，按年息5%計算之利息，為有理
    由，應予准許；超過上開應准許之金額部分，非屬正當，應
    予駁回。
六、假執行之宣告：兩造陳明願供擔保，聲請宣告假執行及免為
    假執行之宣告，除原告乙○○、丙○○、丁○○部分，所命
    給付之金額均未逾新台幣50萬元，應依職權宣告假執行外，
    餘核無不合，爰分別酌定相當擔保金額准許之；至於原告敗
    訴部分，其假執行之聲請失所附麗，應予駁回。
七、本件事證已臻明確，兩造所為其他攻擊、防禦方法，於判決
    結果不生影響，爰不逐一審究，併予明。
八、結論：本件原告之訴，為一部有理由，一部無理由，並依民
    事訴訟法第79條、第85條第1項、第389條第1項第5款、第
    390條第2項、第392條第2項，判決如主文。
中    華    民    國    95    年    5     月    12    日
                  民事第四庭    法  官  周靜秀
以上正本係照原本作成
如不服本判決，應於判決送達後20日內，向本院提出上訴狀。
中    華    民    國    95    年    5     月    15    日
                                書記官


司法院資訊處製作；財團法人民間司法改革基金會備份。
